【裁判字號】    90,家上,133
【裁判日期】    901226
【裁判案由】    離婚
【裁判全文】
臺灣高等法院高雄分院民事判決  九十年度家上字第一三三號
    上  訴  人  乙○○
    被  上訴人  甲○○
右當事人間請求離婚事件，上訴人對於臺灣高雄地方法院中華民國九十年四月十六日
九十年度婚更字第一號第一審判決提起上訴，本院判決如左：
    主    文
原判決廢棄。
被上訴人在第一審之訴駁回。
第一、二審訴訟費用由被上訴人負擔。
    事    實
甲、上訴人方面：
一、聲明：如主文第一項、第二項所示。
二、陳述：除與原判決記載相同者，予以引用外，補稱：
  （一）原審認為「兩造因上訴人婚後好賭負債，債主上門討債、房屋遭查封，被上
        訴人被迫離家，以致發生破綻，已有民法第一千零五十二條第二項規定之難
        以維持婚姻之事實」云云，所憑者無非係證人即被上訴人母親蔡五妹之證言
        ，惟證人蔡五妹於民國九十年二月十六日在原審證稱：「（問：原告為何要
        離開家？）因為被告喜歡賭博，原告沒有辦法所以就離家，（問：地下錢莊
        有無找原告要過錢？）有，（問：如何知道？）是原告跟你講還是你有看到
        ？）是我女兒跟我講的」等語，是以，證人蔡五妹所稱前情，均非親眼所見
        而為被上訴人所轉述，屬於傳聞證據，則證人蔡五妹之證詞，自不足為不利
        上訴人之認定，被上訴人主張有利於己之事實，難謂已盡舉證之責，原審法
        院之認定，顯已違民事訴訟法第二百七十七條規定。
  （二）原審認為「上訴人曾因好賭負債，向上訴人弟弟即訴外人蔡運甫借錢時，還
        要以原告之名義開本票保證」云云，無非以上訴人提出之本票影本及高雄地
        方法院八十四年度票字第一０三八五號本票裁定為據，然審閱該本票影本及
        裁定內容，僅能證明被上訴人曾於八十三年五月二日簽發本票予證人蔡運甫
        之事實，至於該本票是否為上訴人「保證」償還賭債而簽發，尚無從由該本
        票證明，況該證人即本票債權人蔡運甫，於原審審理時證稱：「（問：為何
        對原告聲請本票強制執行？）是因為原告向我借錢，（問：是否是原告向你
        借錢要幫被告還賭債？）不是原告賭博負債所致。」等語，可知，該本票並
        非替上訴人償還賭債所簽發，再若係因上訴人賭債所致，何以不由上訴人簽
        發，卻由被上訴人簽發本票償還之，是被上訴人主張顯與常理有違，然原審
        不查即逕行認定該本票為被上訴人簽發以償還上訴人之賭債，顯有偏頗。
  （三）原審認為「：：被告自八十二年離家，直至現今（八十九年）長達七年時間
        ，亦即原告與被告已分居七年之久等事實，業據原告提出戶籍謄本一份為證
        ，：：本院認兩造確有難以維持婚姻之重大事由。從而，原告本於民法第一
        千零五十二條第二項規定，訴請離婚，即屬正當，應予准許：：。」，無非
        以兩造間分居長達七年顯難維持婚姻為由，而依民法第一千零五十二條第二
        項判決離婚，然查，上訴人有維持婚姻之意思，且兩造間無分居之協議，被
        上訴人竟擅自離家出走，與訴外人洪玉芳同居通姦並產下一子，是被上訴人
        未履行同居而離家，原審逕認兩造有難以維持婚姻之重大事由，實嫌率斷。
  （四）夫妻互負貞操及履行同居之義務，若夫妻一方在外與人同居通姦致婚姻有難
        以維持之重大事由，自屬有責之一方，則依民法第一千零五十二條第二項規
        定，僅他方得請求離婚，查被上訴人於八十三年三月起，與訴外人洪玉芳同
        居通姦並產下一子，破壞婚姻之幸福與圓滿，為可歸責之一方，依前開規定
        ，被上訴人自不得依該條規定訴請離婚，是縱使兩造間確有被上訴人主張分
        居多年，而「難以維持婚姻」之事實者，亦因被上訴人在外與人通姦同居，
        拒絕與上訴人同居共同生活所致，為有責之一方，被上訴人不得據此為理由
        訴請離婚，原審無視於被上訴人與他人同居通姦破壞婚姻圓滿之可歸責性，
        竟准許被上訴人之請求而謂：「：：另原告雖曾於離家期間與他人同居生子
        ，然此尚非屬本件離婚事由之有責原因，自難以為不利原告之認定，：：。
        」，顯與民法第一千零五十二條第二項關於「有責之一方，不得以該條項訴
        請離婚」之規定不符。
  （五）被上訴人迄今仍滯留在外，不肯回家履行同居義務，而被上訴人陳稱：「上
        訴人於八十二年為躲避債務率先離家，棄子女於不顧，導致地下錢莊天天上
        門來討債，並導致房屋遭人查封，被上訴人有家歸不得，又明年被上訴人兒
        子就學時，將以協議離婚為條件，要脅被上訴人給付參佰萬元」云云，主張
        有可歸責於上訴人之事由，並圖掩蓋「上訴人確有維持婚姻意思」之事實，
        然查，前開被上訴人之所陳均為片面、虛構之詞，事實上，上訴人既無先行
        離家、地下錢莊前來索債、房屋因賭債遭查封，亦無威脅被上訴人交付鉅款
        始願離婚等情。
三、證據：除援用在原審之立證方法外，補提被上訴人於八十三年五月二日簽發之本
    票、臺灣高雄地方法院八十四年度票字第一０三八五號民事裁定，及臺灣高等法
    院台中分院八十五年度上易字第一０一號刑事判決（均影本），並聲請訊問證人
    郭昭添及合會會首。
乙、被上訴人方面：
被上訴人未於最後言詞辯論期日到場，據其以前到場所為之聲明及陳述略以：
一、聲明：駁回上訴。
二、陳述：除與原判決記載相同者，予以引用外，補稱：
  （一）上訴人稱其並無喪失維持婚姻之意思，且兩造間並無協議分居之事實，而係
        被上訴人擅自離家出走與訴外人同居通姦並生下一子，事實上係上訴人未履
        行同居而非分居等情，顯然僅在兩造間「難以維持婚姻」之事上作是非對錯
        之探討論斷而已，並無具體敘明不願離婚究係為「維護婚姻圓滿」、抑或為
        「子女利益著想」之理由。
  （二）上訴人先於八十二年躲債離家，並棄子女不顧，被上訴人苦心經營早餐店及
        養育子女，尚背負上訴人龐大債務及地下錢莊天天上門討債之驚恐，被上訴
        人為免於恐懼，始於八十三年五月間離家藏匿他處，嗣同年年底被上訴人再
        度返家，竟發現所購買坐落高雄縣鳳山市○○○路一七四號十四樓之房屋，
        業經法院查封，對被上訴人而言，「人沒了，房子也沒了，有的僅是龐大的
        債務」，則婚姻的意義、價值、幸福何在﹖上訴人先行離家，已足堪認定未
        盡「維護雙方婚姻圓滿」之責，卻猶強詞奪理、模糊焦點，又兩造分居長達
        七年餘，上訴人以「並無喪失維持婚姻意思」為由上訴，並指摘原判決不當
        ，另考被上訴人之所以願維持有名無實的婚姻，絕非為婚姻之圓滿或子女利
        益，而係為自身之利益爾，蓋上訴人曾向朋友表示：「明年即九十年被上訴
        人兒子就學時，只要婚姻尚存在一天，就能再提妨害家庭告訴，屆時被上訴
        人如願意離婚，將以上訴人所負新台幣（下同）三百多萬元債務作為協議之
        條件，否則訴訟到底，顯見上訴人係以金錢為條件，已喪失維持婚姻之意思
        。
  （三）上訴人指摘證人即上訴人岳母蔡五妹之證言為傳聞證據，不足採信，矧天下
        為人父母者，於女兒出嫁時，莫不由衷祝福能幸福、美滿、快樂，焉有故意
        為不利於女婿之證詞而破壞婚姻，為人子女者，婚後若幸福美滿，自不會無
        端回娘家哭訴、告狀，破壞依靠終身之人的形象，上訴人在金錢上一再向娘
        家求援，被上訴人雖刻意隱瞞實情，然在娘家追問下，紙終究包不住火，是
        證人雖非親眼所見，但卻無置身事外，故證人之證詞是無庸置疑的。
  （四）被上訴人雖於婚姻關係續存中與人同居並產下一子，然觀之兩造婚姻狀況，
        實令人同情，上訴人為躲債先行離家，將債務留給被上訴人，又地下錢莊天
        天以恐嚇手段上門討債，已置被上訴人之生死於不顧，被上訴人離家到台中
        以美髮維生，期間認識訴外人洪玉芳，再加上被上訴人不知上訴人是否還會
        歸來，是否還會繼續婚姻，因此，被上訴人始與訴外人洪玉芳同居、通姦、
        生子，然亦經法院以妨害家庭罪名判刑並執行完畢，又上訴人離家在先，為
        家庭、婚姻破碎之主因，雖被上訴人與人同居通姦，確為有責之一方，然觀
        之上訴人先行離家不履行同居義務，上訴人亦應負責，再破鏡難圓，兩造婚
        姻難以白頭偕老。
三、證據：除援用在原審之立證方法外，另聲請訊問證人鳳山市民代表黃昭添、互助
    會會首及證人即被上訴人父親許正修。
    理    由
一、被上訴人經合法通知，未於最後言詞辯論期日到場，核無民事訴訟法第三百八十
    六條所列各款情形，爰依上訴人聲請，由其一造辯論而為判決。
二、本件被上訴人主張：（一）兩造於七十七年一月二日結婚，至今婚姻關係存續中
    ，婚後上訴人未負擔家庭經濟責任，全賴被上訴人上班及做生意養家，此外，上
    訴人又好賭博，除標走被上訴人參加之互助會，並向地下錢莊借錢，被上訴人不
    僅需負擔死會之會款外，更需天天面對地下錢莊討債之恐懼，再上訴人向其胞弟
    蔡運甫之借款，亦係由被上訴人開票保證，另上訴人犯賭博罪亦由被上訴人頂罪
    ，上訴人亦多次出言侮辱，伊精神已飽受煎熬、折磨，故上訴人對伊有不堪同居
    之虐待之行為，（二）上訴人於八十二年間為躲債即先離家，置被上訴人及子女
    於不顧，被上訴人不堪地下錢莊討債，亦於八十三年五月間離家，嗣同年年底返
    家時發現所購買房屋已遭法院查封，至此被上訴人不知婚姻之意義、價值、幸福
    何在，才與訴外人洪玉芳同居、通姦、產子，復兩造分居已長達七年之久，事實
    上已無夫妻情感可言，兩造間有難以維持婚姻之重大事由，上訴人亦應負責，爰
    依民法第一千零五十二條第一項第三款及第二項訴請與上訴人離婚等語（原審判
    准兩造離婚，上訴人不服而提起上訴）。
三、上訴人則以：（一）上訴人未曾向地下錢莊借錢或由被上訴人開票保證向胞弟借
    款，亦無嗜好賭博，僅經營電動玩具維持家計，並無被上訴人所指對被上訴人不
    堪同居虐待之情事，（二）被上訴人拋棄上訴人父女，離家與人同居生子，並經
    臺灣高等法院台中分院判刑確定，為可歸責之一方，依民法第一千零五十二條第
    二項規定，被上訴人並不得訴請離婚等語，資為抗辯。
四、被上訴人主張，兩造於七十七年一月二日結婚，至今婚姻關係尚存續之事實，及
    被上訴人於八十三年五月間離家與訴外人洪玉芳同居通姦生子等情，業據兩造分
    別提出戶籍謄本、並上訴人提出臺灣高等法院台中分院八十五年度上易字第一０
    一號判決附卷書為證，且兩造對此均不爭執，堪信為真實。
五、關於不堪同居虐待部分：
    被上訴人主張，上訴人婚後不負擔家庭經濟，並愛好賭博及經營賭博性電動玩具
    ，且向地下錢莊借錢，讓伊面對地下錢莊討債之恐懼，上訴人又將互助會款標走
    ，留下債務由伊負擔，再上訴人之弟蔡運甫經營賭博性電動玩具被查獲，上訴人
    竟叫伊替其弟頂罪，伊精神上飽受煎熬，又上訴人曾討伊出言侮辱云云，經查，
    上訴人自承有於民國七十年至八十七年間經營電動玩具店，證人即被上訴人之母
    蔡五妹證稱，伊曾聽被上訴人說上訴人喜歡賭博，地下錢莊也曾找被上訴人討債
    等語，證人即被上訴人之父許正修證稱，上訴人曾以伊之名義跟伊所服務之台電
    公司股長所招之互助會，上訴人標走後沒有繳納死會會錢，但因互助會是伊名義
    ，伊不得已替上訴人繳納死會會錢，而且上訴人在外向別人（鳳山市民代表黃昭
    添）借款，債權人一直來要脅伊替女婿還錢，否則要對伊女兒不利，伊不得已替
    其還，因為伊當時剛好退休，才有錢還等語，則被上訴人主張，上訴人有經營賭
    博性電動玩具及不負經濟責任，並因經濟情況不佳向地下錢莊借錢及被債權人暴
    力討債等情固非不可採，惟查，上訴人未妥善處理其財務問題，並非對被上訴人
    不堪同居之虐待，又對被上訴人施暴者為債權人，並非上訴人，故此亦非上訴人
    對被上訴人之虐待行為。又，被上訴人主張，上訴人曾對伊出言侮辱，謂伊行房
    的技巧不如理容院的小姐，且被上訴人婚前去日本學美容，被上訴人竟對他人說
    ：被上訴人是到日本「賺」（台語）二年才回來嫁給上訴人等語，此部分為上訴
    人所否認，且被上訴人並未提出何證據以供本院調查，則上訴人是否有此行為，
    且此行為是否已達不堪同居虐待之程度均非無疑，又依被上訴人所述，上訴人於
    八十二年間即為躲避地下錢莊之暴力討債而離家，被上訴人自身於八十二年五月
    間亦離家，並在外與他人同居生子，則兩造已有七、八年左右未同居，且造成此
    多年未同居之狀態，被上訴人在外與人同居生子要負較重之責任，被上訴人再以
    七、八年前兩造同居時上訴人對伊有上述言詞侮辱之行為認屬不堪同居之虐待之
    情事請求離婚，自無可取。又，被上訴人主張，上訴人之弟蔡運甫經營賭博性電
    動玩具被查獲，上訴人叫伊替蔡運甫頂罪，此亦為對伊之不堪同居之虐待云云，
    （被上訴人於原審主張是替上訴人頂罪（見一審卷第六０頁）於本院改稱替上訴
    人之弟蔡運甫頂罪），惟查，姑不論上訴人否認此事實抗辯稱，係被上訴人經營
    電動玩具店等語，縱有此情事，亦難認上訴人對被上訴人有達於不堪同居虐待之
    行為，且如前所述，兩造已七、八年左右未同居，被上訴人再以七、八年前兩造
    同居時之此事由認屬不堪同居虐待之事由請求離婚，自非可採。
六、關於民法第一千零五十二條第二項之難以維持婚姻之重大事由部分：
    被上訴人主張，上訴人於民國八十二年間為躲避地下錢莊暴力討債而離家，被上
    訴人為躲避地下錢莊之暴力行為亦於八十三年五月間離家，並與訴外人洪玉芳同
    居生子，迄今兩造分居已達七、八年之久，事實上已無夫妻感情可言，兩造婚姻
    實難以維持等語，經查，被上訴人主張，伊於八十三年五月間離家出走後約半年
    左右與訴外人洪玉芳同居生子，迄今未與上訴人同居等情，此部分為上訴人所不
    爭執，並有臺灣高等法院台中分院八十五年度上易字第一０一號刑事判決在卷可
    稽，自堪信為真實，又被上訴人主張，上訴人於民國八十二年間因躲避地下錢莊
    之暴力討債而離家出走一節，此部分縱使真正，而堪認兩造已分居七、八年左右
    ，客觀上足認兩造間已難以維持婚姻之共同生活，惟查，於此情形，上訴人因未
    妥善處理其財務問題，且為躲避債權人之暴力催討債務而離家出走而未與被上訴
    人經營婚姻之共同生活，對於造成此七、八年分居之難以維持婚姻之事由縱屬有
    責，然被上訴人於上訴人離家後為躲避債權人之暴力討債亦於八十三年五月間離
    家，其若認為與上訴人之婚姻已難以維持欲另覓伴侶，自應先依法結束與上訴人
    之婚姻關係（兩願離婚或訴請判決離婚），其竟於離家不久後，在與上訴人婚姻
    關係仍存續中，即與訴外人洪玉芳同居生子而與上訴人分居迄今，基此，被上訴
    人對於造成兩造分居七、八年而使婚姻關係難以維持之事由其可歸責之程度自較
    上訴人為重，從而被上訴人依民法第一千零五十二條第二項規定訴請離婚，亦不
    應准許。
七、從而，被上訴人依民法第一千零五十二條第一項第三款及第二項之規定訴請與上
    訴人離婚為無理由，原審判決准兩造離婚，自有未當，上訴意旨指摘原判決不當
    ，求予廢棄改判，為有理由，自應由本院將原判決廢棄改判駁回被上訴人在第一
    審之訴。
八、本件事證已明，兩造其餘攻擊防禦方法與判決之結果不生影響，故不予論述。又
    上訴人聲請訊問證人黃昭添及證人許正修所稱之互助會會首，惟本院已採信許正
    修之證言，故被上訴人聲請訊問該二位證人即必要，又本院已為上訴人有利之判
    決，故上訴人聲請傳訊上開二位證人，亦無必要，併此明。
九、據上論結：本件上訴為有理由，依民事訴訟法第四百六十三條、第三百八十五條
    第一項前段、第四百五十條、第七十八條，判決如主文。
中      華      民      國    九十      年     十二     月    二十六    日
                                      臺灣高等法院高雄分院民事第五庭
~B1審判長法官  蔡明宛
~B2法      官  林健彥
~B3法      官  黃科瑜
右為正本係照原本作成。
如對本判決上訴，須於判決送達後二十日內向本院提出上訴狀，未表明上訴理由者，
，應於上訴後二十日內向本院提出理由書（均須按他造當事人之人數附繕本）。上訴
時應提出委任律師或具有律師資格之人之委任狀，並依附註條文規定辦理。
中      華      民      國    九十      年     十二     月    三十一    日
~B法院書記官  蘇恒仁
附註：
民事訴訟法第四百六十六條之一：
對於第二審判決上訴，上訴人應委任律師為訴訟代理人，但上訴人或其法定代理人具
有律師資格者，不在此限。
上訴人之配偶、三親等內之血親、二親等內之姻親，或上訴人為法人、中央或地方機
關時，其所屬專任人員具有律師資格並經法院認為適當者，亦得為第三審訴訟代理人。
第一項但書及第二項情形，應於提起上訴或委任時釋明之。
                                                                        Ｋ


司法院資訊處製作；財團法人民間司法改革基金會備份。
